【裁判字號】    98,易緝,206
【裁判日期】    980518
【裁判案由】    詐欺
【裁判全文】
臺灣臺中地方法院刑事判決             98年度易緝字第206號
公  訴  人  臺灣臺中地方法院檢察署檢察官
被      告  乙○○
                    （現羈押於臺灣臺中看守所）
上列被告因詐欺取財案件，經檢察官提起公訴（九十七年度年度
偵緝字第五八四號、第九二九號），本院判決如下：
    主    文
乙○○共同意圖為自己不法之所有，以詐術使人將本人之物交付
，處有期徒刑拾月，減為有期徒刑伍月，如易科罰金，以銀元參
佰元即新臺幣玖佰元折算壹日。
    犯罪事實
一、乙○○與杜文彬（業經本院以九十七年度易字第三九七一號
    判處有期徒刑九月，減為有期徒刑四月又十五日確定）、林
    志泓（已歿，業經公訴人為不起訴處分確定）及由姓名年籍
    均不詳之成年男女所共組之詐欺取財集團成員，共同基於意
    圖為自己不法所有之犯意聯絡，於民國九十四年底某日，先
    由杜文彬負責提供渠國民身分證、全民健康保險卡等身分證
    件，並配合在相關申請文件上簽名及到場申辦，而由該詐欺
    取財集團提供杜文彬每月新臺幣（下同）九千元之薪資及免
    費之膳宿，使杜文彬同意以渠名義，於九十四年十二月二十
    九日，申請變更曄暐企業有限公司（以下簡稱曄暐公司）之
    登記負責人為杜文彬。另由林志泓負責以不詳之代價，同意
    提供身分證件及配合簽名及到場申辦相關手續，及於九十四
    年八月二日，申請變更元翔特殊重機有限公司（以下簡稱元
    翔公司）之登記負責人為林志泓（於同年八月五日獲准變更
    登記）。再由乙○○以五萬元之代價，同意負責提供以其名
    義於九十四年十二月二十八日，向華南商業銀行股份有限公
    司大里分行所申辦之帳號：000000000000號支
    票帳戶之空白支票一冊及印章一枚，交由上開詐欺取財集團
    內真實年籍、姓名不詳之自稱「蘇秋月」之成年女子使用。
    嗣於九十五年一月中旬某日，由上開詐欺取財集團成年成員
    指示杜文彬、林志泓及乙○○等三人配合於相關申請貸款之
    文件上簽名，共同以假貸款購車、真詐財之詐術，佯裝欲以
    曄暐公司之名義，向元翔公司以五百萬元之代價，購買FUSO
    牌二十五噸原裝垃圾車一部，並佯稱要以杜文彬、乙○○二
    人為連帶保證人，及以該部計劃購買之垃圾車為擔保，憑以
    向寶華國際租賃股份有限公司 (嗣已變更為歐聯國際租賃股
    份有限公司，以下簡稱歐聯公司），申請貸款五百萬元。雙
    方（由杜文彬代表曄暐公司）乃簽訂附條件買賣契約書，約
    定分十八期償還本金利息，每二個月償還三十四萬元。杜文
    彬、乙○○二人亦分別於契約書上，以個人之名義簽名擔任
    連帶保證人。另由上開詐欺取財集團成員交付以乙○○為發
    票人之上開支票共計十八紙（面額均為三十四萬元，發票日
    自九十五年三月五日起，至九十八年一月五日止）予歐聯公
    司承辦人員，作為日後分期償還上開五百萬元貸款之本金利
    息之用，因而致使歐聯公司陷於錯誤，於九十五年一月二十
    三日，將五百萬元款項匯入由林志泓配合到場簽名及提供身
    分證件，而以元翔公司名義於九十四年十月十八日，向臺中
    商業銀行股份有限公司北臺中分行所申請之帳號：0000
    00000000號活期存款帳戶內。旋由上開詐欺集團成
    員將之提領一空，隨不知去向，亦未辦理上開車輛之動產擔
    保抵押之設定登記，歐聯公司始知受騙。嗣經歐聯公司逐一
    提示上開支票後，其中十七張亦均遭退票（最後一紙發票日
    為九十八年一月五日之支票，則未提示）。
二、案經歐聯公司訴請臺灣臺中地方法院檢察署檢察官偵查起訴
    。
    理    由
一、(一)訊據被告乙○○固不否認：其曾於上開時地，以其名義刻
    用印章一枚，及申辦上開支票存款帳戶，再將領得之空白支
    票一冊及印章一枚交付予案外人「蘇秋月」使用。其另應「
    案外人「蘇秋月」之要求，在對保時，於上開附條件買賣契
    約書連帶保證人欄上簽名，再由案外人「蘇秋月」持其所交
    付之印章，於其署押右側，蓋用其印文一枚之事實，惟矢口
    否認有何共同詐欺取財之犯行，辯稱：空白支票交付案外人
    「蘇秋月」後，他們要如何使用其並不清楚。案外人「蘇秋
    月」當初說只要其同意簽名，並配合辦完上開請領支票及貸
    款相關手續後，要給其五萬元作為代價，但最後其一毛錢都
    沒有給，故其亦被案外人「蘇秋月」所騙云云。(二)惟查：1
    、共同被告杜文彬與被告、案外人林志泓及上開詐欺集團成
    員曾於上開時地，基於意圖為自己不法所有之犯意聯絡，共
    同以上開分工方式，向告訴人歐聯公司詐得上開財物之事實
    ，除據告訴人提出同意書四紙，附條件買賣契約書、連帶保
    證人資料表、匯款回條聯各一紙，公司基本資料二紙，不起
    訴處分書一份，支票十八張、退票理由單十七張，及本院函
    查之被告申請上開支票帳戶之開戶資料及存款往來明細表、
    元翔公司申請上開存款帳戶之開戶資料及交易明細等資料分
    附於九十七年度偵緝五八四號偵查卷第五二、五三頁，九十
    五年度他字第四九六二號偵查卷第二頁至第五頁，九十六年
    度偵字第二八四○七號偵查卷第二四頁，本院九十七年易字
    第三九七一號卷第九七頁至第一一四頁、第一一九頁至第一
    三三頁可稽外，共同被告杜文彬亦已自白渠之共同詐欺取財
    犯行，而經本院以九十七年度易字第三九七一號判處有期徒
    刑九月，減為有期徒刑四月又十五日確定，有該刑事判決一
    份在卷可參。２、被告曾於上開時地，將以其名義所申辦而
    請領之空白支票一冊及其印章一枚交付予案外人「蘇秋月」
    。其另於上開時地，於上開附條件買賣契約書連帶保證人欄
    上簽名，再由案外人「蘇秋月」持其所交付之印章，於其署
    押右側，蓋用其印文一枚之事實，業為被告於本院九十八年
    四月二十七日訊問及同年五月四日審理時所自承（參本院卷
    第二七、四一、四二頁）。３、被告雖辯稱：其並不清楚案
    外人「蘇秋月」要如何使用其所交付之上開空白支票一冊及
    印章一枚云云。惟一般人均知：金融機構之支票係個人管理
    財物及支付之重要工具，且關係個人財產信用之表徵，不可
    將空白支票與印章隨意交予非親非故且不知真實姓名年籍之
    他人使用。又貸款契約之連帶保證人係為貸款之主債務保證
    日後如主債務人無力清償債務時，由該連帶保證人負責清償
    債務，故不可輕率同意為非親非故之不相干人擔任連帶保證
    人。蓋若非要供作犯罪，一般人應無必要使用非自己名義之
    支票，及利用人頭擔任連帶保證人。況坊間詐欺集團常以人
    頭支票及人頭主債務人及連帶保證人之詐術，向他人詐欺取
    財之犯罪情事，屢經坊間媒體廣為披載。被告當時已年滿四
    十一歲，已婚，小學畢業，有多年之工作經驗，已具有豐富
    之社會歷練，其對上情理應知悉。被告卻仍同意交付空白支
    票一冊與印章一枚予案外人「蘇秋月」，並於對保時，配合
    在上開附條件買賣契約書連帶保證人欄上簽名。由此足認被
    告應係貪圖五萬元之代價，而基於意圖為自己不法所有之犯
    意聯絡，同意與上開詐欺集團成員及共同被告杜文彬、案外
    人林志泓共同以上開分工方式，對告訴人詐騙上開財物。復
    徵以：被告於九十八年四月二十七日本院訊問時供承：即案
    外人「蘇秋月」原本說要給其五萬元，作為代價，但後來一
    毛錢都沒有給（參本院卷第二七頁）等語，嗣於同年五月四
    日本院審理時供承：當初其請領上開支票簿後，交給案外人
    「蘇秋月」及同意簽名擔任上開貸款之連帶保證人時，有點
    怕被騙，本來要報案。但上開詐欺集團之某成年男子要其不
    要報案，會有好處，其後來就沒報案了（參本院卷第四二頁
    ）等語，在在益證被告辯稱：其未與案外人「蘇秋月」所組
    之上開詐欺集團成員及共同被告杜文彬、案外人林志泓共同
    詐騙告訴人，而係遭案外人「蘇秋月」詐騙，才會同意交付
    上開空白支票一冊及印章一枚，並同意在上開契約書之連帶
    保證人欄上簽名云云，顯與常情有違，屬事後卸責之詞，不
    足採信。即被告嗣後雖未實際取得事先約定之五萬元代價，
    並無卸於其所共犯之上開詐欺取財犯行之罪責。４、綜上所
    述，本件事證明確，被告犯行已堪認定。
二、(一)核被告所為，係犯刑法第三百三十九條第一項詐欺取財罪
    。１、查被告行為後，刑法業於九十四年一月七日修正，於
    同年二月二日公布，並於九十五年七月一日施行。按行為後
    法律有變更者，適用行為時之法律，但行為後之法律有利於
    行為人者，適用最有利於行為人之法律，修正後即現行刑法
    第二條第一項定有明文。又按比較新舊法，應就罪刑有關之
    共犯、未遂犯、想像競合犯、牽連犯、連續犯、結合犯，以
    及累犯加重、自首減輕暨其他法定加減原因（如身分加減）
    與加減例等一切情形，本於統一性及整體性原則，綜其全部
    罪刑之結果而為比較，此有最高法院九十五年五月二十三日
    第八次刑庭會議決議第一、（四）則可資參照。刑法第三百
    三十九條第一項詐欺取財罪之罰金刑之法定刑，為得科銀元
    一千元以下罰金，依修正後刑法施行法增訂第一條之一規定
    ：「（第一項）中華民國九十四年一月七日刑法修正施行後
    ，刑法分則編所定罰金之貨幣單位為新臺幣。（第二項）九
    十四年一月七日刑法修正時，刑法分則編未修正之條文定有
    罰金者，自九十四年一月七日刑法修正施行後，就其所定數
    額提高為三十倍。但七十二年六月二十六日至九十四年一月
    七日新增或修正之條文，就其所定數額提高為三倍」，及刑
    法第三十三條第五款修正為：「主刑之種類如下：五、罰金
    ：新臺幣一千元以上，以百元計算之」等規定觀之，依修正
    後之法律，刑法第三百三十九條第一項之詐欺取財罪所得科
    處之罰金刑最高額為新臺幣三萬元（一千元乘以三十）、最
    低額為新臺幣一千元。然依被告行為時即修正前刑法第三十
    三條第五款規定之罰金最低額為銀元一元，並提高十倍計算
    ，前開罰金刑，最高額為銀元一萬元，最低額為銀元十元，
    若換算為新臺幣，最高額雖與新法同為新臺幣三萬元，然最
    低額僅為新臺幣三十元。因此，經比較上述修正前、後之刑
    罰法律後，自以被告行為時即修正前關於科處罰金刑之法律
    較有利於被告。２、被告行為後，刑法第二十八條：「二人
    以上共同實施犯罪之行為者，皆為正犯」之規定，已於九十
    四年一月七日修正，九十四年二月二日公佈，九十五年七月
    一日生效，修正為「二人以上共同實行犯罪之行為者，皆為
    正犯」。被告無論依修正前、後刑法第二十八條規定，均成
    立共同正犯。故經比較修正前、後刑法第二十八條規定，修
    正後之規定亦未較有利於被告。是依修正後刑法第二條第一
    項前段規定，此部分應適用被告行為時即修正前刑法第二十
    八條規定，論以共同正犯。３、綜合上述各條文修正前、後
    之比較，揆諸前揭最高法院決議及修正後刑法第二條第一項
    規定之「從舊從輕」原則，被告自應適用其行為時之法律，
    即修正前刑法之相關規定及廢止前罰金罰鍰提高標準條例第
    二條規定，予以論處。被告就上開詐欺取財之犯行，與同案
    被告杜文彬、案外人林志泓及上開詐欺取財集團之成年成員
    間，具有犯意之聯絡，及行為之分擔，為共同正犯。(二)爰審
    酌：被告係正值壯年，已婚，國小畢業，有竊盜、贓物及違
    反動產擔保交易法之前案紀錄。其犯罪手段雖屬平和，但所
    為侵害告訴人之財產法益鉅大（高達五百萬元），然其實際
    並未分得犯罪所得，犯罪後並未與告訴人達成民事和解，亦
    未償還任何款項，暨其犯罪後雖坦承部分事實，但矢口否認
    犯行，卷內亦無證據可資認定其確有悔悟之情等一切情狀，
    量處如主文所示之刑。又被告上開犯行係符合中華民國九十
    六年罪犯減刑條例第二條第一項第三款得予減刑之規定，且
    其係於九十七年十一月二十八日，始經本院依法發佈通緝，
    並未該當於該條例第五條不得減刑之要件，爰依該條例第二
    條第一項第三款、第七條、第九條規定，減其宣告刑二分之
    一，併諭知易科罰金之折算標準（被告行為後，刑法第四十
    一條第一項前段有關易科罰金折算之標準，業經總統於九十
    四年二月二日公布修正，自九十五年七月一日施行，由「得
    以一元以上三元以下折算一日，易科罰金」，並適用廢止前
    罰金罰鍰提高標準條例第二條之規定，提高為「得以新臺幣
    一千元、二千元或三千元折算一日，易科罰金」，且刪除「
    因身體、教育、職業、家庭之關係或其他正當事由，執行顯
    有困難者」之條件，依修正施行後刑法第二條第一項「行為
    後法律有變更者，適用行為時之法律。但行為後之法律有利
    於行為人者，適用最有利於行為人之法律」之規定，比較修
    正前、後之刑法第四十一條第一項前段之規定，修正後之規
    定並未較有利於被告，故本件應適用被告行為時即修正前刑
    法第四十一條第一項前段及廢止前罰金罰鍰提高標準條例第
    二條之規定，諭知易科罰金之折算標準，即應以銀元三百元
    折算一日。經折算為新臺幣後，應以新臺幣九百元折算一日
    ）。
三、同案被告杜文彬部分，業經本院以九十七年度易字第三九七
    一號先行審結，附予敘明。
據上論斷，應依刑事訴訟法第二百九十九條第一項前段，刑法第
二條第一項前段、（修正前）第二十八條、第三百三十九條第一
項、（修正前）第三十三條第五款、（修正前）第四十一條第一
項前段，刑法施行法第一條之一第二項，中華民國九十六年罪犯
減刑條例第二條第一項第三款、第七條、第九條，廢止前罰金罰
鍰提高標準條例第二條，判決如主文。
本案經檢察官甲○○到庭執行職務。
中    華    民    國    98    年    5     月    18    日
                  刑事第九庭  審判長法 官  簡源希
                                    法 官  高英賓
                                    法 官  唐敏寶
上正本證明與原本無異。
如不服本判決，應於判決送達後十日內，向本院提出上訴狀（須
附具體上訴理由及繕本）。
                                    書記官  賴玉真
中    華    民    國    98    年    5     月    18    日
附錄犯罪科刑法條
刑法第三百三十九條第一項
意圖為自己或第三人不法之所有，以詐術使人將本人或第三人之
物交付者，處五年以下有期徒刑、拘役或科或併科一千元以下罰
金。


司法院資訊處製作；財團法人民間司法改革基金會備份。
